臺灣桃園地方法院行政訴訟判決　
111年度交字第144號
原      告  莊子儁  
被      告  桃園市政府交通事件裁決處
                      設桃園市○○區○○路00號7~8樓
代  表  人  張丞邦    住同上
訴訟代理人  黃一鳴律師
上列當事人間交通裁決事件，原告不服被告民國111年3月28日桃
交裁罰字第58－ZAB195097號裁決，提起行政訴訟，本院判決如下
：
    主  文
原告之訴駁回。
訴訟費用新臺幣參佰元由原告負擔。
    事實及理由
壹、程序方面：
    本件係因原告不服被告所為道路交通管理處罰條例（下稱處
    罰條例）第8 條之裁決而提起撤銷訴訟，依行政訴訟法第23
    7 條之1 ，應適用交通裁決事件訴訟程序。本件因卷證資料
    已經明確，本院依行政訴訟法第237 條之7 規定，不經言詞
    辯論，直接裁判。
貳、實體方面：                                  
一、事實概要：
    原告於民國110年12月30日16時18分許，駕駛車牌號碼000－0
    000號自用小客車（下稱系爭車輛），行經國道一號高速公
    路南向40.3公里處時，為民眾於111年1月2日檢舉，經內政
    部警政署國道公路警察局第一公路警察大隊（下稱舉發機關
    ）員警認原告有「行駛高速公路未依規定變換車道（變換車
    道未依規定使用方向燈）」之違規，遂逕行舉發並填製國道
    警交字第ZAB195097號之舉發違反道路交通管理事件通知單
    （下稱系爭舉發通知單），記載應到案日期111年4月1日前
    ，並移送被告處理。嗣原告於111年2月24日到案陳述不服舉
    發，經被告函請舉發機關協助查明事實後，認原告確有「行
    駛高速公路未依規定變換車道」之違規，即於111年3月28日
    填製桃交裁罰字第58－ZAB195097號裁決書（下稱原處分），
    爰依道路交通管理處罰條例（下稱處罰條例）第33條第1項
    第4款及違反道路交通管理事件統一裁罰基準及處理細則（
    下稱裁罰基準及處理細則）等規定，裁處原告罰鍰新臺幣（
    下同）3,000元，並記違規點數1點等處分。原告不服，於是
    提起本件行政訴訟。
二、原告起訴主張及聲明：
（一）主張要旨：原告被檢舉之時間為林口段下班堵車之時段，
      時速皆為20公里以下，而原告當時在車陣中只能直行依序
      前進，是依當時塞車之狀況，原告並不需要變換到左側之
      車道上，故此時方向燈提示僅是誤導左側車道之車輛，況
      後車明顯亦是依序原告車輛方向前進。又該路段在路肩通
      行終止後即為出口之減速車道，其實是同一車道，故在原
      告無法或不需要變換其他方向車道時，該未使用方向燈之
      處罰，實在令人無法信服，況方向燈之使用應是提醒後方
      或其他用路人能分辨原告之行車動向，若原告使用方向燈
      後，並未實質改變前進之車道，則是否也構成未正常使用
      燈號之違規？
（二）聲明：撤銷原處分。
三、被告答辯及聲明：
（一）答辯要旨：
    ⒈引用處罰條例第7條之1、第33條第1項第4款、第63條第1項
      第1款、高速公路及快速公路交通管制規則（下稱管制規
      則）第11條，及臺灣新北地方法院105年度交字第63號、1
      05年度交字第201號等相關交通法規之條文與判決（詳卷
      附答辯狀）。
    ⒉舉發機關111年3月15日國道警一交字第1111702354號函文
      表示略以：「…AYJ-9995號車於110年12月30日16時18分，
      在國道1號南向40.3公里處未依規定變換車道(變換車道未
      依規定使用方向燈)違規案，係民眾現場目睹該車違規，
      以科學儀器取得證據資料向本大隊提出檢舉。本大隊依道
      路交通管理處罰條例第7條之1：『對於違反本條例之行為
      者，民眾得敘明違規事實或檢具違規證據資料，向公路主
      管或警察機關檢舉，經查證屬實者，應即舉發』之規定，
      經查證屬實後依法舉發…」等語。
　　⒊復經檢視採證光碟內容，於影片顯示時間16：18：06至27
      時，路面有顯示白線分隔同向車道與路肩，而系爭車輛同
      時從路肩變換車道至減速車道未依上開規定使用方向燈。
      道路交通管理處罰條例，依其立法目的，即在為加強道路
      交通管理，維護交通秩序，確保交通安全。其中有關駕駛
      人行為應遵守之規定，本即都有其特別規範之安全理由，
      其中有關行進間之變換車道或轉彎，必須使用方向燈提醒
      其他駕駛人及行人，尤為駕駛人須具備之基本常識，俾利
      其他用路人了解車輛動向，以維自身及他人行車安全。換
      言之，上開使用方向燈等行為係駕駛人行駛中應盡之注意
      義務，駕駛人確有遵守之義務。
　　⒋再參照臺北高等行政法院110年度交上字第107號判決意旨
      觀之，本件原告行經上開路段時，其雖得由原行駛之路肩
      變換車道至減速車道，然其變換車道時仍應依規定使用方
      向燈。
　　⒌綜上所述，系爭車輛因有「行駛快速公路未依規定變換車
      道」之情，已該當處罰條例第33條第1項第4款規定之要件
      ，是被告依法裁處，應無違誤，原告之訴為無理由。
（二）聲明：駁回原告之訴。
四、本院之判斷：
（一）前提事實：
      原告於110年12月30日16時18分許，駕駛系爭車輛行經國
      道一號高速公路南向40.3公里處時，為民眾於111年1月2
      日檢舉，經舉發機關員警認原告有「行駛高速公路未依規
      定變換車道（變換車道未依規定使用方向燈）」之違規等
      情，此有舉發機關111年3月15日國道警一交字第11117023
      54號函文（見本院卷第35至36頁）、系爭舉發通知單（見
      本院卷第38頁）、檢舉違規資料（見本院卷第41至42頁）
      、汽車車籍查詢（見本院卷第49頁）、汽車車主歷史查詢
      （見本院卷第51頁）、交通違規案件陳述書（見本院卷第
      53頁）、行車記錄器畫面擷取照片（見本院卷第55至56頁
      ）等資料各1份在卷可憑。
（二）被告認定原告有「行駛高速公路未依規定變換車道」之違
      規，並無違誤：
    ⒈按「汽車行駛於高速公路、快速公路或設站管制之道路，
      不遵使用限制、禁止、行車管制及管理事項之管制規則而
      有下列行為者，處汽車駕駛人新臺幣3,000元以上6,000元
      以下罰鍰：四、未依規定變換車道」，處罰條例第33條第
      1項第4款定有明文。又管制規則第11條規定：「汽車在行
      駛途中，變換車道或超越前車時，應依標誌、標線、號誌
      指示，並不得有下列情形：一、驟然或任意變換車道。二
      、未依規定使用方向燈。三、未保持安全距離及間隔。四
      、駛離主線車道未依序排隊，插入正在連貫駛出主線之汽
      車中間」。次按「行車遇有轉向、減速暫停、讓車、倒車
      、變換車道等情況時所用之燈光及駕駛人之手勢，應依下
      列規定：六、變換車道時，應先顯示欲變換車道方向之燈
      光或手勢」、「汽車駕駛人，應依下列規定使用方向燈：
      一、起駛前應顯示方向燈。二、左（右）轉彎時，應先顯
      示車輛前後之左（右）邊方向燈光；變換車道時，應先顯
      示欲變換車道方向之燈光，並應顯示至完成轉彎或變換車
      道之行為」，道安規則第91條第1項第6款、第109條第2項
      第1款、第2款所明定。
    ⒉經查，本院勘驗本件舉發過程之錄影光碟內容略以：「（
      一）檔案名稱：RV-00000000000000-MfaNt。⒈光碟播放時
      間共36秒，本檔案之錄影畫面係2021年12月30日16時許所
      錄製，為檢舉人車輛行車記錄器之錄影畫面。⒉錄影畫面
      一開始，可看見原告駕駛車牌號碼000－0000號自用小客車
      （下稱系爭車輛），行駛於路面邊線右側之『路肩』上，而
      檢舉人車輛則行駛於其後方。⒊錄影畫面時間16時18分7秒
      許，系爭車輛之左側輪胎開始跨越左側之路面邊線，欲向
      左變換車道至『減速車道』上。⒋錄影畫面時間16時18分27
      秒許，系爭車輛已完成變換車道，並完全駛入『減速車道』
      上，而系爭車輛於向左變換車道期間，完全未使用左側方
      向燈，僅看見煞車燈不時有亮起之情形」等情（見本院卷
      第59頁），核與舉發機關111年3月15日國道警一交字第11
      11702354號函文表示略以：「說明：二、AYJ-9995號車於
      110年12月30日16時18分，在國道1號南向40.3公里處未依
      規定變換車道(變換車道未依規定使用方向燈)違規案，係
      民眾現場目睹該車違規，以科學儀器取得證據資料向本大
      隊提出檢舉。本大隊依道路交通管理處罰條例第7條之1：
      『對於違反本條例之行為者，民眾得敘明違規事實或檢具
      違規證據資料，向公路主管或警察機關檢舉，經查證屬實
      者，應即舉發』之規定，經查證屬實後依法舉發…」等語（
      見本院卷第35頁），大致相符，並有系爭舉發通知單、行
      車記錄器畫面擷取照片等資料（見本院卷第38頁、第55至
      56頁）在卷可佐。足認系爭車輛確於110年12月30日16時1
      8分許，行經國道一號高速公路南向40.3公里處時，有向
      左跨越「路面邊線」之事實，而該車既然確有跨越路面邊
      線行駛之情，即屬變換車道，便應遵守上開道安規則對於
      變換車道時應遵守之規範。據此，系爭車輛於跨越「路面
      邊線」而變換車道時，確有未依規定使用方向燈之情，足
      認其違規屬實。
    ⒊原告雖主張：原告當時塞車之車陣中只能直行依序前進，
      並不需要變換車道至左側車道上，此時使用方向燈僅會誤
      導左側車道之車輛，況後車亦是依序與原告車輛方向前進
      等語。惟按交通部107年10月17日管字第1070040585號函
      （下稱高公局107年10月17日號函）略謂：「…三、另高速
      公路開放路肩行駛路段，該路肩即應視為一車道，且用路
      人駕駛車輛駛離原行駛車道時，亦應屬變換車道行為。四
      、綜上，用路人自縮減車道行駛至外侧路肩時，已離開原
      車道，應屬『變換車道』行為，應依規定先顯示方向燈再駛
      進路肩」等語，及高公局109年5月7日管字第1090032900
      號函（高公局109年5月7日號函）略謂：「經查路肩通行
      終點銜接減速車道時，路面邊線位於車道左侧，故應打左
      侧方向燈；至加速車道銜接路肩通行起點時，因路面邊線
      位於車道右側，故應打右侧方向燈」等語。上開函釋係高
      速公路之主管機關高公局就車輛行駛於高速公路上路肩之
      性質，及於路肩與加、減速車道間變換車道使用方向燈等
      所為之細節性及技術性之闡釋，以供下級交通稽查機關遵
      行執法，且符合道路交通等相關法律規範有關車道及使用
      方向燈之規定，本件自得予以使用。由此可見倘若高速公
      路開放車輛行駛路肩，則該路肩在本質上即視為一車道，
      而應一體適用管制規則第11條第2款規定：「汽車在行駛
      途中，變換車道或超越前車時，應依標誌、標線、號誌指
      示，並不得有下列情形：二、未依規定使用方向燈」，如
      此方能維護車輛行駛高速公路之路肩之交通安全與秩序件
      。經查，本件原告駕駛系爭車輛於進入開放路肩後，遇有
      終點銜接出口減速車道，必須跨越「路面邊線」而駛入減
      速車道時， 即屬「變換車遒」之行為；且依前揭高公局1
      09年5月7日號函略謂：「經查路肩通行終點銜接減速車道
      時，路面邊線位於車道左侧，故應打左侧方向燈」等語，
      再對照上開行車記錄器晝面擷取照片（見本院卷第55至56
      頁），可見系爭車輛確從開放路肩處跨越左側之「路面邊
      線」，行駛進入減速車道上之事實明確，其為變換車道之
      行為，自應打左側方向燈，並於變換車道之全程使用方向
      燈，以提醒前後車輛之駕駛人，以維護行車安全。縱使於
      路肩終點處，原告右側路肩之寬度已無法容納任何一輛車
      ，惟此時穿越虛線左側之車道內，仍然有其他車輛正在行
      駛，原告若自路肩處向左駛入減速車道時，仍應開啟左側
      方向燈，用以提醒行駛於穿越虛線左側車道內之車輛，其
      即將駛入減速車道內。是原告上開所述，顯係誤解法律規
      定，不足採信。
　　⒋至原告主張：該路段在路肩通行終止後即為出口之減速車
      道，其實是同一條車道，原告當時並無法或是需要更換其
      他方向車道，既然未變換車道，何需使用方向燈等語。惟
      查，按路肩開放作業規定第4點第1款規定：「四、開放路
      肩類型（一）開放路肩終點銜接出口減速車道：行駛路肩
      車輛得變換車道，開放路肩終點上游500m（得視現場條件
      調整）範圍內限往出口車流行駛，得銜接減速車道駛出，
      不得變換車道；非往出口小車須於開放路肩終點上游500m
      前（得視現場條件調整）變換至主線車道（類型1）」之
      規定，即原告所謂「路肩出口前依法禁止變換車道」，該
      法規應係指於開放路肩終點前約500公尺處（依現場條件
      調整設置位置）會設置「路肩限行小車/禁止變換車道」
      標誌，該標誌後行駛路肩車輛不得再駛回主線車道，應續
      行路肩，後直至於「路肩通行終點」標誌前始能切入減速
      車道或出口匝道之情形，而此即是上開禁止變換車道標誌
      規定之意義。但上開禁止變換車道之標誌規定，並非係欲
      規範如本件原告原行駛路肩車輛於接近路肩通行終點處，
      即將由路肩終點出口銜接行駛至減速車道或出口匝道等輔
      助車道之情形。況按駕駛人駕駛車輛，應遵守道路交通標
      誌、標線、號誌之指示、警告、禁制規定，乃汽車駕駛人
      於道路上從事交通行為所應恪遵之行政法上義務（處罰條
      例第4條第2項規定參照），原告行經上開路段，自應依相
      關道路標線或標誌指示行駛，不因其行車路線是否為他人
      所得預見，而得免除其遵守交通規則之義務。故原告上開
      主張，亦屬誤解設置標誌規定之意義，並不足採。　
　　⒌綜上所述，原告係持有合法駕駛執照之人，其變換車道未
      依規定使用方向燈之違規行為，縱認其非故意，亦有應注
      意，能注意，而未注意之過失責任。故本件被告認定原告
      有「行駛高速公路未依規定變換車道」之違規行為事實，
      並無違誤。
（三）被告以原處分裁罰原告罰鍰3,000元，並記違規點數1點，
      並無違誤：
    ⒈按「汽車行駛於高速公路、快速公路或設站管制之道路，
      不遵使用限制、禁止、行車管制及管理事項之管制規則而
      有下列行為者，處汽車駕駛人新臺幣3,000元以上 6,000
      元以下罰鍰：四、未依規定變換車道」、「汽車駕駛人有
      下列各款所列條款之一者，除依原條款處罰鍰外，並予記
      點：一、有第33條第1項、第2項、第38條第1項、第40條
      、第45條、第47條第1款至第3款、第48條、第49條或第60
      條第1項、第2 項第1款、第2款情形之一者，各記違規點
      數1點」，處罰條例第33條第1項第4款、第63條第1項第1
      款分別定有明文。
    ⒉次按裁罰基準及處理細則第1條規定：「本細則依道路交通
      管理處罰條例第92條第4項規定訂定之」、第2條第1項、
      第2項規定：「處理違反道路交通管理事件之程序及統一
      裁罰基準依本細則之規定辦理。前項統一裁罰基準，如附
      件違反道路交通管理事件統一裁罰基準表」，核上開處罰
      條例第92條第4項所授權交通部會同內政部訂定之裁罰基
      準及處理細則及其附件「違反道路交通管理事件統一裁罰
      基準表」（下稱裁罰基準表），就其立法目的及功能，乃
      為防止處罰機關枉縱或偏頗，用以維持裁罰之統一性與全
      國因違反道路交通管理事件受處罰民眾之公平，不因裁決
      人員不同，而生偏頗，寓有避免各監理機關於相同事件恣
      意為不同裁罰之功能，並非法所不許，於憲法上保障人民
      財產權之意旨並無牴觸（此並有司法院釋字第511號解釋
      意旨理由足資參照），是被告自得依此裁罰基準表而為裁
      罰。
    ⒊原告確有「行駛高速公路未依規定變換車道」之違規行為
      ，已詳如前述，且原告係於應到案期限內到案聽後裁決，
      又依裁罰基準表規定：「小型車」、「行駛高、快速公路
      未依規定變換車道」，於期限內繳納或到案聽候裁決者，
      裁處罰鍰3,000元。是本件被告依處罰條例第33條第1 項
      第4款、第63條第1項第1款、裁罰基準及處理細則及裁罰
      基準表等規定，以原處分裁罰原告3,000元之法定罰鍰，
      並記違規點數1點，經核即屬於法有據，該等處分並無違
      誤。故原告訴請撤銷原處分為無理由，應予駁回。
（四）本件判決基礎已臻明確，兩造其餘之攻擊防禦方法及訴訟
      資料經本院審酌後，核與判決結果不生影響，無一一論述
      之必要，附此敘明。
五、本件第一審裁判費為裁判費300元，應由原告負擔，爰確定
    第一審訴訟費用額如主文第二項所示。
六、據上論結，本件原告之訴無理由，依政訴訟法第237條之8  
    第1項、第98條第1項前段等規定，判決如主文。
中　　華　　民　　國　　111 　年　　8 　　月　　31　　日
　　　　　　　　　行政訴訟庭　法　官　黃漢權
上為正本係照原本作成。
如不服本判決，應於判決送達後20日內，向本院提出上訴狀並表
明上訴理由（原判決所違背之法令及其具體內容或依訴訟資料可
認為原判決有違背法令之具體事實），其未載明上訴理由者，應
於提出上訴後20日內向本院補提理由書（上訴狀及上訴理由書均
須按他造人數附繕本，如未按期補提上訴理由書，則逕予駁回上
訴），並應繳納上訴裁判費新臺幣750元。
中　　華　　民　　國　　111 　年　　8 　　月　　31　　日
　　　　　　　　　　　　　　　書記官　蕭竣升